ACORDAO-COMPLETO-2423064

ACÓRDÃO 8916/2020 ATA 29/2020 - SEGUNDA CÂMARA

VISTOS, relatados e discutidos atos de pensão militar emitidos pelo Comando da Marinha.
ACORDAM os ministros do Tribunal de Contas da União, reunidos em sessão da 2ª Câmara, ante as razões expostas pela relatora, e com fundamento nos artigos 71, incisos III e IX, da Constituição Federal de 1988, 1º, inciso V, 39, inciso II, e 45 da Lei 8.443/1992, 1º, inciso VIII, 259, inciso II, e 262 do Regimento Interno, 8º da Resolução TCU 206/2007 e 19 da Instrução Normativa TCU 78/2018, bem como na Súmula TCU 106, em: 
9.1. considerar legal o ato de pensão militar emitido em favor de Cremilda dos Santos Andrade (69149/2019) e registrá-lo;
9.2. considerar ilegais os atos de pensão militar emitidos em favor de Vanda Lúcia da Silva Cardoso (64917/2019) , Aline da Silva Cardoso, Arlete da Silva Cardoso, Marlene da Silva Cardoso, Marly Alves Cardoso, Salete da Silva Cardoso Manhães e Suely da Silva Cardoso (64937/2019) , Maria Auxiliadora Santos de França (65385/2019) , Eliza de Paiva do Espírito Santo (66856/2019) e Ana Isaura Lima de Souza (66919/2019) e negar-lhes registro;
9.3. dispensar a reposição das importâncias indevidamente recebidas de boa-fé pelas beneficiárias dos atos considerados ilegais até a data da notificação desta deliberação à unidade jurisdicionada;
9.4. determinar à Diretoria do Pessoal Militar da Marinha que, em relação aos atos considerados ilegais:
9.4.1. no prazo de 15 (quinze) dias, a contar da ciência desta deliberação, cesse os pagamentos decorrentes, sob pena de ressarcimento das quantias pagas indevidamente e responsabilização solidária da autoridade competente;
9.4.2. comunique às interessadas a deliberação deste Tribunal e as alerte que o efeito suspensivo proveniente de eventual interposição de recursos no TCU não as eximirá da devolução dos valores indevidamente recebidos após a notificação;
9.4.3. no prazo de 30 (trinta) dias, a partir da ciência deste acórdão:
9.4.3.1. encaminhe a este Tribunal, por cópia, comprovantes das datas em que as interessadas dele tomarem conhecimento; e
9.4.3.2. emita novos atos, em que sejam suprimidas as irregularidades verificadas, e os submeta ao TCU para nova apreciação.

Atos de pensões militares submetidos ao TCU para fins de registro. Análise, em alguns casos, da aplicação do benefício estabelecido no art. 110 da Lei 6.880/1980.

Segunda Câmara

Comando da Marinha.

3. Interessadas: Aline da Silva Cardoso (CPF XXX.687.287-XX), Ana Isaura Lima de Souza (CPF XXX.364.895-XX), Arlete da Silva Cardoso (CPF XXX.967.817-XX), Cremilda dos Santos Andrade (CPF XXX.305.357-XX), Eliza de Paiva do Espírito Santo (CPF XXX.706.402-XX), Maria Auxiliadora Santos de França (CPF XXX.283.472-XX), Marlene da Silva Cardoso (CPF XXX.784.197-XX), Marly Alves Cardoso (CPF XXX.189.117-XX), Salete da Silva Cardoso Manhães (CPF XXX.588.777-XX), Suely da Silva Cardoso (CPF XXX.682.137-XX) e Vanda Lúcia da Silva Cardoso (CPF XXX.091.517-XX).

13.1. Ministros presentes: Augusto Nardes (na Presidência), Aroldo Cedraz, Raimundo Carreiro e Ana Arraes (Relatora).
13.2. Ministros-Substitutos presentes: Marcos Bemquerer Costa e André Luís de Carvalho.

ANA ARRAES

Adoto como relatório a última instrução elaborada na Secretaria de Fiscalização de Pessoal - Sefip, que obteve a anuência de diretor daquela unidade técnica e de representante do Ministério Público junto ao TCU - MPTCU (peças 28-30) :
"INTRODUÇÃO
1.	Os atos do presente processo já foram apreciados pela legalidade, sendo que no Acórdão 3780/2020-TCU-Segunda Câmara, foi determinado:
1.8. Determinação: 
1.8.1. Determinar à Secretaria de Fiscalização de Pessoal que analise se o cálculo das pensões militares objeto dos atos às peças 2, 3, 4, 5, 6 e 8 contempla a irregularidade apontada no novo entendimento deste Tribunal firmado por meio do Acórdão 2225/2019-TCU-Plenário, da relatoria do ministro Benjamin Zymler.
EXAME TÉCNICO  
2.	Os atos apontados no acórdão passam a ser analisados a seguir:
a) Atos nº 64917/2019 e 64937/2019 que tem como instituidor o Sr. EDIVALDO ALVES CARDOSO, CPF XXX.081.658-XX, verificou-se que o militar foi reformado por limite de idade em 20/06/1999 (TC-Processo 001.394/2002-4, julgado legal) com proventos de 2º Sargento, posteriormente em 12/02/2015, foi reformado por invalidez/incapacidade (Processo 028.069/2019-6, prejudicado por perda de objeto) momento em que teve os proventos majorados indevidamente para o posto de 2º Tenente. Logo, tal situação caracterizou afronta ao Acórdão 2225/19 e tal irregularidade da reforma repercute no cálculo das pensões militares devendo estas serem apreciadas pela ilegalidade, devendo ainda ser corrigida a base de cálculo da pensão para proventos com base no soldo de 2º Sargento.
b) Ato nº 65385/2019 que tem como instituidor o Sr. JOSE MANOEL DE FRANCA FILHO, CPF XXX.530.337-XX, verificou-se que o militar foi reformado por limite de idade em 23/09/2007 (TC Processo 028.075/2019-6, prejudicado por perda de objeto) com proventos de 2º Sargento, posteriormente em 24/01/2018, foi reformado por invalidez/incapacidade (TC Processo 028.075/2019-6, prejudicado por perda de objeto) momento em que teve os proventos majorados indevidamente para o posto de 2º Tenente. Logo, tal situação caracterizou afronta ao Acórdão 2225/19 e tal irregularidade da reforma repercute no cálculo da pensão militar, devendo esta ser apreciada pela ilegalidade, devendo ainda ser corrigida a base de cálculo da pensão para proventos com base no soldo de 2º Sargento.
c) Ato nº 66856/2019 que tem como instituidor o Sr. FRANCISCO DAS CHAGAS DO ESPIRITO SANTO, CPF XXX.484.437-XX, verificou-se que o militar foi reformado por limite de idade em 09/02/2000 (TC-Processo 001.394/2002-4, julgado legal) com proventos de Capitão de Corveta, posteriormente em 27/08/2011, foi reformado por invalidez/incapacidade (TC-Processo 027.383/2013-0, julgado legal) momento em que teve os proventos majorados indevidamente para o posto de Capitão de Fragata. Logo, tal situação caracterizou afronta ao Acórdão nº 2.225/19 e tal irregularidade da reforma repercute no cálculo da pensão militar, devendo esta ser apreciada pela ilegalidade, devendo ainda ser corrigida a base de cálculo da pensão para proventos com base no soldo de Capitão de Corveta, uma vez que não contribuiu para um posto acima para fins de pensão militar.
d) Ato nº 66919/2019 que tem como instituidor o Sr. ANTONIO SOUZA LIMA, CPF XXX.517.745-XX, verificou-se que o militar foi reformado por limite de idade em 23/01/1996 (TC-Processo 852.489/1997-8, julgado legal) com proventos de 2º Sargento, posteriormente em 02/02/2000, foi reformado por invalidez/incapacidade (TC-Processo 014.179/2006-7, julgado legal) momento em que teve os proventos majorados indevidamente para o posto de 2º Tenente. Logo, tal situação caracterizou afronta ao Acórdão nº 2.225/19 e tal irregularidade da reforma repercute no cálculo da pensão militar, devendo esta ser apreciada pela ilegalidade, devendo ainda ser corrigida a base de cálculo da pensão para proventos com base no soldo de 2º Sargento, uma vez que não contribuiu para uma graduação acima para fins de pensão militar.
e) Ato nº 69149/2019 que tem como instituidor o Sr. VICENTE MARTINS DE ANDRADE, CPF XXX.679.225-XX, verifica-se que, em 27/06/1995, o militar foi reformado inicialmente por  invalidez/incapacidade (TC Processo 000.842/2020-6, prejudicado por perda de objeto) , uma ver que ainda não tinha idade para ser reformado por idade (letra 'b' do artigo 106 da lei nº 6880/80, idade de 64 anos) e esta idade só seria atingida em 31/08/1998. Logo, tal situação não caracterizou afronta ao Acórdão nº 2.225/19, pois quando reformado o militar encontrava-se na reserva remunerada, logo amparado pelo art. 110 da lei nº 6880/80. Assim, o ato em tela pode receber a chancela pela legalidade.
 CONCLUSÃO 
3.	A abrangência e a profundidade das verificações levadas a efeito fundamentam convicção de ilegalidade dos atos nº 64917/2019, 64937/2019, 65385/2019, 66856/2019 e 66919/2019 e pela legalidade no ato nº 69149/2019. Assim, cabe proposta no sentido de que seja considerado legal o ato 69149/2019, concedendo-lhe o registro e considerados ilegais os atos nº 64917/2019, 64937/2019, 65385/2019, 66856/2019 e 66919/2019, negando-lhes o registro. 
PROPOSTA DE ENCAMINHAMENTO
4.	Ante o exposto, com fundamento nos arts. 71, inciso III, da Constituição Federal, 1º, inciso V, e 39, incisos I e II, da Lei 8.443/1992 e 260, § 1º e 5º, do Regimento Interno do Tribunal de Contas da União, bem como art. 7º, § 4º da IN 78/2018, propõe-se:
Considerar legal o ato nº 69149/2019;
Considerar ilegais os atos de concessão de pensão militar nº 64917/2019, 64937/2019, 65385/2019, 66856/2019 e 66919/2019 por afronta ao Acórdão 2225/2019-TCU-Plenário que considera ilegal a majoração de reforma para instituidor reformado inicialmente por limite de idade e depois por incapacidade/invalidez, situação que persiste na pensão militar quanto ao cálculo irregular dos proventos; 
c) dispensar o ressarcimento das quantias indevidamente recebidas de boa-fé pelas interessadas, consoante o disposto no Enunciado 106 da Súmula da Jurisprudência do TCU;
d) determinar ao Comando da Marinha do Brasil que:
d.1) no prazo de 15 (quinze) dias, a contar da ciência desta Deliberação, abstenha-se de realizar pagamentos decorrentes dos atos impugnados, sujeitando-se a autoridade administrativa omissa à responsabilidade solidária, nos termos do art. 262, caput, do Regimento Interno/TCU;
d.2) dê ciência, no prazo de 15 (quinze) dias, a contar do recebimento da notificação deste Acórdão, aos beneficiários, encaminhando a este Tribunal, no prazo de 30 (trinta dias) , comprovante da referida ciência; e
d.3) alerte aos beneficiários que o efeito suspensivo proveniente da interposição de possíveis recursos perante o TCU não as exime da devolução dos valores percebidos indevidamente após a respectiva notificação, caso os recursos não sejam providos.
e) esclarecer à unidade de origem, com supedâneo no art. 262, § 2º, do Regimento Interno, que a concessão considerada ilegal poderá prosperar mediante a emissão e o encaminhamento a este Tribunal de novo ato concessório, escoimado das irregularidades apontadas nestes autos;
f) proceda a regularização do posto/graduação que serve de base para o cálculo dos proventos das pensões militares consideradas ilegais;
g) determinar à Secretaria de Fiscalização de Pessoal que monitore o cumprimento das medidas indicada nos subitens 4.e) e 4.f) supra, representando a este Tribunal, caso necessário." (destaques da instrução) 
	É o relatório.

não há.

Procuradora-geral Cristina Machado da Costa e Silva.

PENSÕES MILITARES. LEGALIDADE E REGISTRO DE UM ATO. ILEGALIDADE DOS CINCO ATOS RESTANTES, COM NEGATIVA DE REGISTRO EM FACE DA ELEVAÇÃO DA REMUNERAÇÃO DOS INSTITUIDORES POR INVALIDEZ ULTERIOR À REFORMA (ART. 110 DA LEI 6.880/1980). DETERMINAÇÕES. 1. A reforma do militar com a remuneração calculada com base no soldo correspondente ao grau hierárquico superior ao que possuir ou que possuía na ativa, nos termos do art. 110, § 1º, c/c o art. 108, inciso V, da Lei 6.880/1980, restringe-se aos militares da ativa ou da reserva remunerada, na exata disposição do caput do art. 110, não sendo possível a concessão do benefício aos já reformados que se tornem inválidos. 2. Eventual irregularidade em ato de aposentadoria registrado pelo TCU, sem possibilidade de revisão, pode ser objeto de nova análise de legalidade na apreciação da pensão decorrente, pois a concessão deste benefício é ato novo, igualmente complexo, que somente se aperfeiçoa após a apreciação realizada por este Tribunal, no exercício da competência prevista no art. 71, inciso III, da Constituição Federal de 1988.

PENSÃO MILITAR (PMIL)

Secretaria de Fiscalização de Pessoal - Sefip.

Trata-se, nesta oportunidade, do exame de cinco pensões militares concedidas pelo Comando do Marinha, que ficaram pendentes de deliberação no Acórdão 3780/2020-TCU-Segunda Câmara, de minha relatoria, por terem sido objeto de determinação a fim de que a Secretaria de Fiscalização de Pessoal - Sefip analisasse se o cálculo dos proventos contemplou a irregularidade apontada no novo entendimento deste Tribunal, firmado por meio do Acórdão 2225/2019-TCU-Plenário, da relatoria do ministro Benjamin Zymler.
2. 	Após essa análise, a unidade técnica propôs, com a concordância do Ministério Público junto ao TCU - MPTCU, em essência, considerar:
	a) legal o ato instituído por Vicente Martins de Andrade (Ato 69149/2019, em favor de Cremilda dos Santos Andrade - peça 23) , ante a ausência de irregularidades; e
	b) ilegais os atos instituídos por:
	b.1) Edivaldo Alves Cardoso (Atos 64917/2019, inicial em favor de Vanda Lúcia da Silva Cardoso, e 64937/2019, reversão em favor de Aline da Silva Cardoso, Arlete da Silva Cardoso, Marlene da Silva Cardoso, Marly Alves Cardoso, Salete da Silva Cardoso Manhães e Suely da Silva Cardoso - peças 17-18) ;
	b.2) José Manoel de França Filho (Ato 65385/2019, em favor de Maria Auxiliadora Santos de França - peça 19) ;
	b.3) Francisco das Chagas do Espírito Santo (Ato 66856/2019, em favor de Eliza de Paiva do Espírito Santo - peça 20) ;
	b.4) Antônio Souza Lima (Ato 66919/2019, reversão em favor de Ana Isaura Lima de Souza - peça 21) .
3.	A proposta de ilegalidade decorreu do fato de as remunerações tomadas como base das pensões terem sido calculadas considerando os soldos correspondentes a postos/graduações de grau hierárquico superior ao das reformas iniciais, pela superveniência de invalidez/incapacidade, em desacordo com o entendimento firmado por este Tribunal no referido Acórdão 2225/2019-TCU-Plenário.
4.	Manifesto-me de acordo com essas conclusões, razão pela qual acolho os fundamentos da instrução como razões de decidir.
5.	De fato, a referida deliberação alterou a jurisprudência do Tribunal, conforme o sumário transcrito a seguir:	
"Sumário:  (...) Alteração de uma das concessões para elevação, em um grau hierárquico, do posto sobre o qual calculados os proventos do inativo, em face da superveniência de invalidez permanente decorrente de doença especificada em lei. Militar anteriormente reformado com proventos já calculados sobre o posto hierárquico superior, por tempo de serviço. Ausência de previsão legal para extensão da vantagem estabelecida no art. 110 da Lei 6.880/1980 a militares já reformados, bem como para o acréscimo de dois postos no cálculo dos proventos. Negativa de registro. Determinações. Legalidade e registro das demais concessões."
6.	Para melhor compreensão, transcreve-se a seguir o dispositivo da Lei 6.880/1980 objeto de análise:
"Art. 110. O militar da ativa ou da reserva remunerada, julgado incapaz definitivamente por um dos motivos constantes dos incisos I e II do art. 108, será reformado com a remuneração calculada com base no soldo correspondente ao grau hierárquico imediato ao que possuir ou que possuía na ativa, respectivamente.   (Redação dada pela Lei nº 7.580, de 1986) 
§ 1º Aplica-se o disposto neste artigo aos casos previstos nos itens III, IV e V do artigo 108, quando, verificada a incapacidade definitiva, for o militar considerado inválido, isto é, impossibilitado total e permanentemente para qualquer trabalho.
§ 2º Considera-se, para efeito deste artigo, grau hierárquico imediato:
a) o de Primeiro-Tenente, para Guarda-Marinha, Aspirante-a-Oficial e Suboficial ou Subtenente;
b) o de Segundo-Tenente, para Primeiro-Sargento, Segundo-Sargento e Terceiro-Sargento; e
c) o de Terceiro-Sargento, para Cabo e demais praças constantes do Quadro a que se refere o artigo 16.
§ 3º Aos benefícios previstos neste artigo e seus parágrafos poderão ser acrescidos outros relativos à remuneração, estabelecidos em leis especiais, desde que o militar, ao ser reformado, já satisfaça às condições por elas exigidas." (destaquei) 
7.	Em suma, o entendimento atualmente em vigor no TCU, em consonância com a jurisprudência pacificada no Superior Tribunal de Justiça, na qualidade de intérprete último da lei federal, é o seguinte:
	a)  o benefício previsto no art. 110 da Lei 6.880/1980 é expressamente dirigido ao militar da ativa ou da reserva remunerada e não alcança o militar reformado;
	b) a norma não ampara dois acréscimos à remuneração com base no posto/graduação que o militar exercia quando em atividade.
8.	Nesse contexto, consoante apurado na instrução, as seguintes pensões efetivamente devem ser consideradas ilegais, uma vez que o benefício foi aplicado a militares que já se encontravam reformados por atingimento do limite de idade, em razão de invalidez/incapacidade ocorrida posteriormente:
	Instituidor
Posto/Graduação na ativa
	Dados da reforma inicial (impedimento de idade) 
	Dados da reforma por invalidez/incapacidade superveniente (base para a pensão) 

	Antônio Souza Lima 
Segundo-Sargento
	TC Processo 852.489/1997-8
Base de Cálculo: Segundo-Sargento
	TC Processo 014.179/2006-7 - legal
Base de Cálculo: Segundo-Tenente

	Edivaldo Alves Cardoso
Terceiro-Sargento
	TC Processo 001.394/2002-4
Base de Cálculo: Segundo-Sargento
	TC Processo 028.069/2019-6 - prejudicado por perda de objeto
Base de Cálculo: Segundo-Tenente 

	Francisco das Chagas do Espírito Santo 
Capitão-Tenente
	TC Processo 001.394/2002-4
Base de Cálculo: Capitão de Corveta
	TC Processo 027.383/2013-0 - legal
Base de Cálculo: Capitão de Fragata

	José Manoel de França Filho
Terceiro-Sargento
	TC Processo 028.075/2019-6
Base de Cálculo: Segundo-Sargento
	TC Processo 028.075/2019-6 - prejudicado por perda de objeto
Base de Cálculo: Segundo-Tenente 

9.	É relevante ressaltar que, embora os atos de alteração das reformas de Antônio Souza Lima e de Francisco das Chagas do Espírito Santo, para acréscimo da vantagem do art. 110 da Lei 6.880/1980, tenham sido considerados legais pelo TCU, assim como a pensão inicial instituída por aquele primeiro (TC Processo 021.387/2006-0) , não é a hipótese de adotar qualquer providência para rever as decisões, porquanto já se encontra ultrapassado o prazo de cinco anos e, no referido Acórdão 2225/2019-TCU-Plenário, o TCU deliberou, em atenção aos princípios da segurança jurídica e da boa-fé, por aplicar o entendimento constante do voto que fundamentou o acórdão proferido pelo STJ no Recurso Especial 1.340.075/CE apenas aos atos concessórios pendentes de apreciação por este Tribunal a partir da data de edição daquele Acórdão 2225/2019-TCU-Plenário (18/9/2019 - subitem 9.5) .
10.	Quanto aos atos em tela, destaque-se que a jurisprudência do TCU é no sentido de que eventual irregularidade em ato de aposentadoria registrado por este Tribunal, sem possibilidade de revisão, pode ser objeto de nova análise de legalidade na apreciação da pensão decorrente, pois a concessão deste benefício é ato novo, igualmente complexo, que somente se aperfeiçoa após a apreciação realizada por esta Corte no exercício da competência prevista no art. 71, inciso III, da Constituição de 1988 (Acórdão 11468/2019-TCU-Primeira Câmara, da relatoria do ministro Vital do Rêgo, e 457/2020 - 2ª Câmara, de minha relatoria, por exemplo) .
11.	Ante o exposto, ao concluir pela ilegalidade das pensões instituídas pelos militares indicados na tabela do item 8, verifica-se ser dispensável determinar à unidade jurisdicionada que proceda à regularização do posto/graduação que serve de base para o cálculo dos proventos das pensões militares consideradas ilegais, como proposto pela unidade técnica, porque a medida deve ser implementada no momento da emissão de novo ato livre da irregularidade constatada (art. 262, § 2º, do Regimento Interno) .
12.	Igualmente, é despicienda a determinação para que a Sefip monitore o cumprimento da deliberação, haja vista que essa medida não se coaduna com as disposições da recente Resolução TCU 315/2020 e essa avaliação é inerente às atribuições das unidades técnicas quando se trata de comandos da espécie, devendo ser adotada independentemente de qualquer mandamento.
13.	Antes de finalizar, observa-se que os atos ilegais deram entrada no Tribunal há menos de cinco anos. Portanto, não se aplica o procedimento de contraditório e ampla defesa preconizado pelo Acórdão 587/2011-TCU-Plenário, da relatoria do ministro Valmir Campelo.
	Nesses termos, voto por que este Colegiado aprove a minuta de acórdão que submeto à sua deliberação.
TCU, Sala das Sessões Ministro Luciano Brandão Alves de Souza, em 25 de agosto de 2020.
ANA ARRAES 
Relatora